臺灣高等法院高雄分院民事判決　　　　 94年度上易字第136號
上　訴　人　甲○○
訴訟代理人　楊昌禧律師
被 上訴 人　乙○○
訴訟代理人　洪耀臨律師
上列當事人間請求履行和解契約事件，上訴人對於民國94年6 月
16日臺灣高雄地方法院93年度訴字第2306號第一審判決提起上訴
，本院於94年11月23日言詞辯論終結，判決如下：
    主  文
上訴駁回。
第二審訴訟費用由上訴人負擔。
    事實及理由
一、被上訴人主張：兩造原為夫妻關係，上訴人因涉嫌與人通姦
    而於民國92年12月5 日與伊簽立和解書（下稱系爭和解書）
    ，同意與伊離婚（嗣兩造於92年12月11日辦妥離婚登記），
    並賠償伊精神上與名譽上之損失，共計新台幣（下同）60萬
    元，約定於六個月內分期於每月5 日各給付伊10萬元，惟清
    償期限均已屆滿，上訴人僅給付伊7 萬元，尚欠53萬元未給
    付。爰依和解契約之法律關係，求為判決：(一)上訴人應給付
    被上訴人53萬元及自支付命令聲請狀繕本送達翌日起至清償
    日止，按年息5%計算之利息。(二)願供擔保請准宣告假執行。
二、上訴人則以：系爭和解書係伊被詐欺、脅迫而簽立，伊已於
    93年12月2 日以存證信函向被上訴人表示撤銷被詐欺、脅迫
    而為之意思表思，系爭和解書應溯及既往失其效力。且伊於
    93年1 月26日至被上訴人家拿回物品時，被上訴人已向伊表
    示免除系爭53萬元債務之意思，被上訴人自不得再請求伊清
    償債務等語，資為抗辯。
三、原審判決被上訴人全部勝訴，上訴人提起上訴，於本院聲明
    ：(一)原判決廢棄。(二)被上訴人在第一審之訴及假執行之聲請
    均駁回。被上訴人則聲明：上訴駁回。
四、被上訴人主張兩造於92年12月5 日在廈門派出所簽立系爭和
    解書，上訴人同意支付60萬元予被上訴人，約定於六個月內
    分期於每月5日 各給付被上訴人10萬元，清償期限均已屆滿
    ，上訴人僅給付被上訴人7 萬元，尚餘53萬元（下稱系爭53
    萬元債務）未給付之事實，為上訴人所不爭，並有系爭和解
    書及戶籍謄本，堪信為真實。
五、本件被上訴人請求上訴人清償系爭53萬元債務，被上訴人則
    以前開情詞置辯，是兩造之爭點在於：(一)上訴人是否因被詐
    欺、脅迫而簽立系爭和解書？(二)被上訴人是否已向上訴人表
    示免除系爭53萬元債務之意思？茲就本院判斷論述如次。
六、關於上訴人是否因被詐欺、脅迫而簽立系爭和解書部分：
  (一)上訴人辯稱系爭和解書係伊於92年12月5 日被詐欺、脅迫而
    簽立，伊已於93年12月2 日以存證信函向被上訴人表示撤銷
    被詐欺、脅迫之意思表示云云，惟被上訴人否認系爭和解書
　  係上訴人被詐欺、脅迫而簽立，並稱上訴人行使撤銷權，已
    逾一年之除斥期間等語。查上訴人主張系爭和解書係伊於92
    年12月5 日被詐欺、脅迫而簽立，無非以被上訴人雇用訴外
    人游坤南等徵信社人員假扮律師及警員，於92年12月4 日夜
    間非法進入訴外人劉宜銘住處，聲稱進行通姦蒐證，惟伊並
    無通姦事實，被上訴人當場令其手下，脅迫伊與劉宜銘拍攝
    不堪之錄影帶2 捲（下稱系爭錄影帶）。嗣被上訴人於92年
    12月5 日在廈門派出所與伊及劉宜銘商談時，以詐術聲稱伊
    被拍攝之系爭錄影帶係通姦錄影帶，並稱有律師及警員在場
    陪同所拍，企圖作為伊妨害家庭之證據，且威脅伊如不簽系
    爭和解書及離婚協議書，並放棄財產之分配，將向伊家人及
    大眾公布系爭錄影帶，令伊心生恐懼，於非自由意志下，簽
    署系爭和解書等情為據。惟依上訴人上開所稱情事，縱認屬
    實，應認上訴人係被脅迫而簽立系爭和解書。且由上訴人陳
    明被上訴人於92年12月4 日夜間至劉宜銘住處，聲稱進行通
    姦蒐證，並當場令其手下，脅迫上訴人與劉宜銘拍攝不堪之
    錄影帶等語，足認上訴人應知悉被上訴人所拍攝之系爭錄影
    帶，係內容不堪而被上訴人將持以作為上訴人妨害家庭之證
    據，則被上訴人向上訴人聲稱系爭錄影帶係上訴人之通姦錄
    影帶，並企圖作為上訴人妨害家庭之證據，並無詐欺情事。
  (二)又上訴人雖舉證人劉宜銘證稱：「（問：為何簽訂該和解書
    ？）因為原告（指被上訴人，下同）找游坤南冒充律師，及
    找其他人冒充警察破門而入，他們進來後說有權搜索，就將
    我壓住，游坤南並說他們有警察，並動手把被告（指上訴人
　　，下同）衣服拉起來，被告有掙扎，但衣服還是被拉起來，
　  當時有另二個人在現場攝影，游坤南自稱是律師，在我家前
    後應該沒超過半小時，之後因有人報警，警察前來也未做任
    何處理，游坤南說要找我們到派出所談，我們就自行前往廈
    門派出所，到派出所後，原告就拿出和解書及離婚協議書及
    被告印章。」「簽和解書時，原告強迫被告要簽名，並說如
    果被告不簽名，馬上叫被告父母親過來，並說還要用錄影帶
    告被告通姦，游坤南說以他律師經驗，此種案件一定會成立
　　，沒有人會相信被告。原告威脅被告時，被告很害怕放聲大
　  哭，原告要用錄影帶告被告通姦，到時開庭時，要通知媒體
    讓被告無法做人，被告不承認通姦，雙方僵持不下，游坤南
    以律師身份表示，他會保管錄影帶，不會交給原告，後來才
    由我代為書寫和解書第三項部分，當時我們誤認為游坤南是
    律師，以及警察主管是原告好友，所以才借得到場地談和解
    ，才會簽訂和解書。」等語，證明上訴人係被詐欺而簽立系
    爭和解書，惟依前述，上訴人已陳稱其因被上訴人威脅如不
    簽立系爭和解書及離婚協議書，並放棄財產之分配，將向上
    訴人家人及大眾公布系爭錄影帶，令上訴人心生恐懼，於非
    自由意志下，而簽署系爭和解書等情，是依上訴人及證人劉
    宜銘上開所陳，如果屬實，上訴人應係因被脅迫而簽立系爭
    和解書。至於證人劉宜銘雖證述伊與上訴人均誤認游坤南是
    律師，警察主管係被上訴人好友，才借得到場地談和解，伊
    與上訴人才簽訂系爭和解書云云，惟其中關於上訴人因誤認
    而簽立系爭和解書云云，應屬臆測之詞，不足採信。是上訴
    人據此主張上訴人係被詐欺而簽立系爭和解書云云，顯非可
    採。
  (三)又按因被詐欺或被脅迫而為意思表示者，表意人固得撤銷其
    意思表示，惟應於發見詐欺或脅迫終止後，一年內為之，民
    法第92條第1 項及第93條定有明文。本件縱認系爭和解書係
    上訴人於92年12月5 日被脅迫而簽立，惟查上訴人已於93年
    12月2 日以存證信函向被上訴人撤銷被脅迫而為之意思表示
    ，且該存證信函係於93年12月8 日送達被上訴人等情，為兩
    造所不爭，則上訴人於93年12月8 日向被上訴人行使撤銷權
    ，距簽訂系爭和解書時，已逾民法第93條所定一年之除斥期
    間，自不生撤銷之效力。
  (四)上訴人雖另辯以被上訴人取得系爭和解書後，持續利用其受
    害不願伸張之心理，以存證信函或電話等方式，強迫上訴人
    至戶政事務所辦理離婚，要脅上訴人付款，否則威脅將系爭
    錄影帶散佈於大眾及媒體，並將誣指其通姦，令其無法在社
    會上立足，脅迫行為持續至93年3 月15日委託律師發函為止
    ，則自93年3 月15日起算，其於93年12月2 日以存證信函向
    被上訴人撤銷被脅迫而為之意思表示，該存證信函於93年12
    月8 日送達被上訴人，亦未超過一年之除斥期間云云。惟民
    法第93條規定所稱「脅迫終止」，係指表意人因被脅迫而為
    意思表示完成時，脅迫行為即為終止。是本件縱認系爭和解
    書係上訴人於92年12月5 日被脅迫而簽立，則上訴人完成簽
    立系爭和解書時，脅迫行為即為終止，上訴人主張被上訴人
    之脅迫行為持續至其於93年3 月15日委託律師發函為止始終
    止，其得行使撤銷權之除斥期間，應自93年3 月15日起算，
    其於93年12月8 日向被上訴人行使撤銷權並未超過一年之除
    斥期間云云，自非可採。
  (五)至上訴人另辯稱其於93年11月16日在原審所提答辯狀已陳稱
    伊係被誘騙而簽立系爭和解書，當時被上訴人僱用數位徵信
    社人員，信口雌黃，誣賴伊通姦，可見伊已表示系爭和解書
    係被詐欺、脅迫而簽立，且伊在原審又未同意被上訴人之請
    求，足見伊所提該答辯狀已有撤銷被詐欺脅迫之意思表示存
    在，則至該答辯狀送達被上訴人之日（即93年11月18日）止
    ，其行使撤銷權尚未超過一年之除斥期間云云。惟上訴人於
    93 年11 月16日在原審所提之答辯狀，其上並無上訴人表示
    以該答辯狀撤銷被詐欺脅迫之意思表示之記載，此有該答辯
    狀在卷可稽，故上訴人上開所辯，亦不足採。
  (六)綜上，上訴人主張其被詐欺而簽立系爭和解書云云，並未舉
    證證明，不足採信。而縱認上訴人係因被脅迫而簽立系爭協
    和解書，惟其行使撤銷權，已逾民法第93條所定一年之除斥
    期間，並不生撤銷之效力。故上訴人自不得以系爭和解書係
    其被詐欺、脅迫而簽立，其已行使撤銷權，主張被上訴人不
    得請求其清償系爭53萬元債務。
七、關於被上訴人是否已向上訴人表示免除系爭53萬元債務之意
    思部分：
    上訴人抗辯伊於93年1 月26日至被上訴人家拿回物品時，被
    上訴人已向伊表示免除系爭53萬元債務之意思云云，但為被
    上訴人所否認，依舉證責任分配法則，自應由上訴人舉證責
    任。上訴人雖舉證人即上訴人之二姐張慈卿及二哥張岧鉅於
    原審證述被上訴人同意上訴人不必再清償系爭53萬元債務云
    云。惟查：證人張慈卿另證稱：第1 次協調（指93年1 月
    26 日）時 ，有談到被上訴人經常花天酒地、不讓上訴人看
    小孩，當時伊有指責被上訴人等語（見原審卷第57頁）。
    證人張岧鉅亦證稱：第1 次協調時，氣氛不是很好，伊有提
    到被上訴人經常花天酒地不回家，上訴人搬東西下樓後，被
    上訴人說要檢查，兩造因而發生推扯等語（見本院卷第58頁
    ）。證人即兩造之女盧俐君於原審證稱：媽媽進來時很大
    聲對爸爸吼叫，媽媽就一樓一樓去看有什麼要帶走，爸爸跟
    在旁邊，伊人在一樓，可以聽到媽媽在樓上講話很大聲，媽
    媽有點哭聲音。伊本來在一樓看電視，聽到樓上大聲說話聲
    ，就跑到三樓去看，看到媽媽用手往爸爸臉上揮，爸爸眼鏡
    掉下來，爸爸就把眼鏡撿起來，跟媽媽說不要這樣，不要亂
    動手，但是媽媽還很激動在那邊說話等語（見本院卷第65至
    66頁）。上訴人亦自承當日（93年1 月26日）兩造有發生
    拉扯（見本院卷第67頁）等情，可知上訴人於93年1 月26日
    至被上訴人家拿回物品時，雙方談話之氣氛不好，當時被上
    訴人曾遭上訴人之二姐之言語指責，且兩造亦因被上訴人要
    求檢查物品一事而發生衝突，則衡情被上訴人當時豈有會向
    上訴人表示免除系爭53萬元債務之意思之理，故證人張慈卿
    、張岧鉅證述被上訴人同意上訴人不必再清償系爭53萬元債
    務云云，與常情有違，尚難採信。是上訴人主張被上訴人已
    向其表示免除系爭53萬元債務之意思云云，並未舉證以實其
    說，不足採信。
八、關於上訴人於本院提出新攻擊防禦方法部分：
  (一)按民事訴訟法447 條規定：「當事人不得提出新攻擊或防禦
    方法。但有下列情形之一者，不在此限：一、因第一審法院
    違背法令致未能提出者。二、事實發生於第一審法院言詞辯
    論終結後者。三、對於在第一審已提出之攻擊或防禦方法為
    補充者。四、事實於法院已顯著或為其職務上所已知或應依
    職權調查證據者。五、其他非可歸責於當事人之事由，致未
    能於第一審提出者。六、如不許其提出顯失公平者。前項但
    書各款事由，當事人應釋明之。違反前二項之規定者，第二
    審法院應駁回之。」
  (二)上訴人於本院主張坐落高雄市○○區○○段二小段1528地號
    、面積462 平方公尺，應有部分千分之88，及其上建物即門
    牌號碼高雄市新興區○○○路196 號7 樓之1 房屋，係伊所
    有，被上訴人於89年12月間向伊騙取空白申請印鑑委任書，
    持向戶政事務所申請伊之印鑑證明書10張，並偽造上開土地
    及房屋之贈與契約書，將伊所有上開土地及房屋以贈與為原
    因辦理移轉登記為被上訴人所有，致損害伊之權益。及伊持
    有雲來集建設股份有限公司（下稱雲來集公司）之股權300
    萬元，被上訴人亦未經伊同意，於90年2 月間將之全部移轉
    與被上訴人及第三人，致損害伊之權益。伊自得請求被上訴
    人賠償損害，爰以此損害賠償債權與被上訴人之系爭53萬元
    債權，在相同數額範圍內，主張抵銷云云。被上訴人則以上
    訴人此項主張，係於第二審法院提出新攻擊防禦方法，依新
    修正民事訴訟法第447 條第3 項規定，第二審法院應予駁回
    等語。
  (三)本件上訴人於原審並未提出上開抵銷之抗辯，其於本院提出
    ，係屬新攻擊防禦方法，上訴人雖以其抵銷之事實係發生於
    第一審法院言詞辯論終結之後，如不准其為抵銷之抗辯，顯
    失公平，主張有上開規定但書第2 款、第6 款所列之情形。
    惟查本件訴訟第一審法院言詞辯論期日為94年6 月2 日，而
    依上訴人提出抵銷抗辯所主張對於被上訴人有損害賠償請求
    權之事實，並非發生於第一審法院言詞辯論終結後。且上訴
    人提出上開抵銷之抗辯，勢必延滯訴訟，上訴人又未依法釋
    明如不許其提出，有何顯失公平之情事。是本院認為上訴人
    於本院始提出上開抵銷之主張，並無上開規定但書所列各款
    之情形，依同條第3 項規定，此項新攻擊或防禦方法，應予
    駁回，本院自毋庸予以審究。至上訴人就上開抵銷之抗辯，
    請求鑑定前開土地及房屋之價值一節，本院亦認無調查之必
    要，併予敘明。
九、綜上所述，上訴人抗辯被上訴人不得請求其清償系爭53萬元
    債務云云，並不足採。從而，上訴人依和解契約之法律關係
    ，請求上訴人給付53萬元及自支付命令聲請狀繕本送達翌日
    起至清償日止，按年息5%計算之利息，即屬正當，應予准許
    。原審為上訴人全部敗訴之判決，並為假執行及免為假執行
    之宣告，並無違誤。上訴意旨指摘原判決不當，求予廢棄改
    判，並無理由，應予駁回。至兩造其餘攻擊防禦方法，於判
    決結果均不生影響，爰不逐一論述，併予敘明。
十、據上論結，本件上訴為無理由，依民事訴訟法第449 條第1
    項、第78條，判決如主文。
中　　華　　民　　國　  94　　年　　12　　月　　7 　　日
                            民事第四庭
                                  審判長法官 蔡文貴
                                  法      官 黃科瑜
                                  法      官 徐文祥
以上正本證明與原本無異。
不得上訴。
中　　華　　民　　國　94　　年　　12　　月　　7   　　日
                                  書  記 官  黃富美
